最高法院刑事判決　　　　　　九十四年度台上字第四三七一號
　　上　訴　人　甲○○
　　選任辯護人　沈宏裕律師
上列上訴人因業務上過失致人於死案件，不服台灣高等法院中華
民國九十一年十月十八日第二審判決（九十一年度上訴字第二五
二四號，起訴案號：台灣新竹地方法院檢察署九十年度偵字第一
四四八、二０四五號），提起上訴，本院判決如下：
    主  文
原判決關於甲○○部分撤銷，發回台灣高等法院。
    理  由
本件原判決維持第一審論處上訴人甲○○從事業務之人，因業務
上之過失致人於死罪刑部分之判決，駁回上訴人在第二審該部分
之上訴，固非無見。
惟查：原判決係以上訴人為事業單位即中國鋼鐵結構股份有限公
司（下稱中鋼結構公司）派駐現場之工地主任，依勞工安全衛生
法第十八條規定要負責工作場所之巡視及防止職業災害之必要事
項，此為其義務，惟事發當時，其自承已離開現場，且其原先於
施工現場時，已見林文生（已判刑確定）等人未在鋼柱使用格柵
桿栓接或於鋼柱之兩側另拉鋼索以抵抗橫向力時，竟未告知林文
生要使用格柵桿或另拉鋼索，顯有違反其為工地主任應盡之義務
為理由，說明上訴人對被害人余明松於民國八十九年十一月六日
下午四時許，在台灣積體電路製造股份有限公司（下稱台積電公
司）位於新竹科學園區○○○路之第十二座晶圓廠廠房新建工程
中之ＳＵＰ區進行組裝樑柱工程時，因鋼柱未依規定施工而倒塌
，余明松隨之墜落，其頭部撞擊二樓頂板，造成頭部鈍力損傷，
經送醫後不治死亡乙情，應負業務上過失致人於死犯行（見原判
決第九頁倒數第二行至第十頁第五行）。然上訴人之選任辯護人
於原審已具狀陳稱：上訴人於案發時僅係受僱於中鋼結構公司擔
任工地主任，並非勞工安全衛生法第二條第二項所稱之雇主，在
法律上無積極作為之義務，欠缺法律上應注意義務，與刑法之業
務上過失致人於死罪構成要件不該當，又勞工安全衛生法第十八
條規範之主體乃事業單位，上訴人自非該法條規範之對象，公訴
意旨認上訴人負有該法條之注意義務，顯有誤會等語（見原審卷
第六十頁反面、第六十一頁）。而勞工安全衛生法第十八條第一
項係規定：「事業單位與承攬人、再承攬人分別僱用勞工共同作
業時，為防止職業災害，原事業單位應採取左列必要措施：一、
設置協議組織，並指定工作場所負責人，擔任指揮及協調之工作
。二、工作之連繫與調整。三、工作場所之巡視。四、相關承攬
事業間之安全衛生教育之指導及協助。五、其他為防止職業災害
之必要事項。」，此乃對事業單位與承攬人、再承攬人分別僱用
勞工共同作業時，為防止職業災害，要求該事業單位採取該條項
所列各款之必要措施，並非課事業單位所屬員工以上開義務。且
上開法條所稱之「共同作業」，係指原事業單位將其事業之一部
分交付承攬時，而與承攬人、再承攬人於同一時期，同一區域分
別僱用勞工共同作業之謂，原事業單位如僅派員作規劃、監督及
指導時，則非該條文所稱之共同作業（行政院勞工委員會八十一
年一月十一日〈八一〉台勞安一字第三０一九七號函參照）。依
原判決事實欄之記載，台積電公司係將其第十二座晶圓廠廠房新
建工程中之鋼骨製造及組裝工程，發包予中鋼結構公司，中鋼結
構公司再將其中之現場鋼骨組裝工程（下稱本件工程）轉包予亞
太重機械工程有限公司（下稱亞太公司），上訴人為中鋼結構公
司之工程師，經該公司指派為本件工程之工地主任，並兼任台積
電公司第十二座晶圓廠鋼骨組配作業主管，余明松則為亞太公司
負責人林文生所僱用之鋼骨組裝工，其在本件工程負責透過無線
電裝置指揮擔任起重機（即吊車）之操作手組裝鋼骨柱、樑，且
中鋼結構公司就本件工程之施工並未與亞太公司有「共同作業」
之情事。另依卷存中鋼結構公司與亞太公司就本件工程所訂立之
工程合約影本所示，該工程之安全及衛生事項均係由亞太公司負
責，該項工安衛生管理費亦已包括在亞太公司承攬本件工程之總
工程費用中，合約內並已載明本件工程施工時所應注意之安全措
施（見偵字第一四四八號卷第二十八頁、第三十頁、第三十四頁
）。苟上情屬實，得否僅以上訴人為本件工程之工地主任，並兼
任台積電公司第十二座晶圓廠鋼骨組配作業主管，即可謂其依勞
動安全衛生法第十八條規定，應對再承攬人亞太公司之員工於該
工程工地內之作業安全亦負有共同防範之注意義務？即值研酌。
事實真相為何？因關涉上訴人是否有本件業務上過失致人於死犯
行，與其利益有重大關聯，自應詳予查明，原審未予根究明白，
並對上訴人前開有利之辯解於理由內為必要之說明，遽行判決，
自嫌速斷而難昭折服。上訴意旨指摘原判決關於上訴人部分違法
，非無理由，認該部分應發回更審，期臻翔適。
據上論結，應依刑事訴訟法第三百九十七條、第四百零一條，判
決如主文。
中　　華　　民　　國　九十四　年　　八　　月　 十一 　日
                      最高法院刑事第十二庭
                          審判長法官  謝　俊　雄
                                法官  陳　世　雄
                                法官  蘇　振　堂
                                法官  吳　信　銘
                                法官  徐　文　亮
      本件正本證明與原本無異
                                      書  記  官
中　　華　　民　　國　九十四　年　　八　　月　 十六 　日
                                                      Ｑ
